ACORDAO-COMPLETO-2454927

ACÓRDÃO 8168/2021 ATA 16/2021 - PRIMEIRA CÂMARA

VISTOS, relatados e discutidos estes autos de tomada de contas especial instaurada pelo Fundo Nacional de Desenvolvimento da Educação (FNDE) em desfavor da Sra. Maria Barroso da Costa, em razão da omissão no dever de prestar contas quanto aos recursos repassados ao município de Pauini/AM à conta do Programa Nacional de Apoio ao Transporte Escolar-PNATE/2010, além da impugnação parcial das despesas realizadas com os recursos repassados à conta do Programa Nacional de Apoio ao Transporte Escolar-PNATE/2009, do Programa Dinheiro Direto na Escola-PDDE/2014, e do Programa Nacional de Alimentação Escolar-PNAE/2014.
ACORDAM os ministros do Tribunal de Contas da União, reunidos em sessão da 1ª Câmara, ante as razões expostas pelo relator, em:
9.1. rever, de ofício, o Acórdão 2391/2020-TCU-Primeira Câmara, com fundamento no art. 3º, §2º, da Resolução TCU 178/2005, com redação dada pela Resolução TCU 235/2010, para tornar insubsistente a multa aplicada à Sra. Maria Barroso da Costa, em razão de seu falecimento antes do trânsito em julgado da decisão condenatória; e
9.2. retornar os autos à Secretaria de Gestão de Processos (Seproc) para que seja realizada diligência ao Poder Judiciário do Amazonas no intuito de localizar processo de inventário judicial em nome da Sra. Maria Barroso da Costa, seguindo-se à informação obtida a notificação do Acórdão 2391/2020-TCU-Primeira Câmara ao inventariante ou aos sucessores, conforme tenha ou não havido a partilha, tudo em conformidade com os arts. 6º, I, e 7º, I, da Resolução TCU 170/2004.

Tomada de contas especial instaurada em razão da omissão no dever de prestar contas quanto aos recursos repassados à conta do Programa Nacional de Apoio ao Transporte Escolar-PNATE/2010, além da impugnação parcial das despesas realizadas com os recursos repassados à conta do Programa Nacional de Apoio ao Transporte Escolar-PNATE/2009, do Programa Dinheiro Direto na Escola-PDDE/2014, e do Programa Nacional de Alimentação Escolar-PNAE/2014.

Primeira Câmara

Município de Pauini/AM.

3. Interessados/Responsáveis:
3.1. Responsável: Maria Barroso da Costa (XXX.737.382-XX).

13.1. Ministros presentes: Walton Alencar Rodrigues (Presidente), Benjamin Zymler e Jorge Oliveira.
13.2. Ministro-Substituto convocado: Augusto Sherman Cavalcanti.
13.3. Ministro-Substituto presente: Weder de Oliveira (Relator).

WEDER DE OLIVEIRA

Transcrevo, com ajustes de forma, a instrução apresentada (peças 45 e 46) pela Secretaria de Controle Externo de Tomada de Contas Especial (Secex-TCE) :
"Cuidam os autos de Tomada de Contas Especial instaurada pelo Fundo Nacional de Desenvolvimento da Educação - FNDE, em razão da omissão no dever de prestar contas das despesas realizadas com os recursos repassados à Prefeitura Municipal de Pauini/AM, na modalidade fundo a fundo, à conta do Programa Nacional de Apoio ao Transporte Escolar-PNATE/2010, além da impugnação parcial das despesas realizadas com os recursos repassados àquele município, à conta do Programa Nacional de Apoio ao Transporte Escolar-PNATE/2009, do Programa Dinheiro Direto na Escola-PDDE/2014 e do Programa Nacional de Alimentação Escolar-PNAE/2014. 
2.	Por meio do Acórdão 2391/2020-TCU-Primeira Câmara, o Tribunal manifestou-se em relação ao mérito do processo da seguinte maneira:
'ACORDAM os ministros do Tribunal de Contas da União, reunidos em sessão da 1ª Câmara, ante as razões expostas pelo relator, em:
9.1. considerar revel, para todos os efeitos, com fundamento no art. 12, § 3º, da Lei 8.443/1992, a Sra. Maria Barroso da Costa;
9.2. julgar irregulares, com fundamento nos arts. 1º, I, e 16, III, 'a' e 'c', da Lei 8.443/1992 c/c os arts. 19 e 23, III, da mesma lei, e com arts. 1º, I, e 209, I e III, e 214, III, do RI/TCU, as contas da Sra. Maria Barroso da Costa e condená-la ao pagamento das quantias abaixo especificadas, com a fixação do prazo de 15 (quinze) dias, a contar da notificação, para que comprove, perante este Tribunal (art. 214, III, 'a', do RI/TCU) , o recolhimento da dívida aos cofres do Fundo Nacional de Desenvolvimento da Educação, atualizada monetariamente e acrescida dos juros de mora, calculados a partir das datas discriminadas, até a data do recolhimento, na forma prevista na legislação em vigor;
 (...) 
9.3. aplicar à Sra. Maria Barroso da Costa a multa prevista no art. 57 da Lei 8.443/1992 c/c o art. 267 do RI/TCU, no valor de R$ 30.000,00 (trinta mil reais) , fixando-lhe o prazo de 15 (quinze) dias, a contar da notificação, para que comprove, perante este Tribunal (art. 214, III, 'a', do RI/TCU) , o recolhimento da dívida aos cofres do Tesouro Nacional, atualizada monetariamente desde a data do presente acórdão até a do efetivo recolhimento, se for paga após o vencimento, na forma da legislação em vigor;
9.4. autorizar, desde logo, nos termos do art. 28, II, da Lei 8.443/1992, a cobrança judicial das dívidas, caso não atendidas as notificações;
9.5. com fundamento no § 3º do art. 16 da Lei 8.443/1992, encaminhar cópia desta deliberação à Procuradoria da República no Amazonas, para a adoção das medidas que entender cabíveis.'
3.	De acordo com a documentação acostada à peça 43, p. 2, a Sra. Maria Barroso da Costa (XXX.737.382-XX) veio a óbito no dia 26/3/2019, ou seja, após a sua citação válida (vide AR acostado à peça 18) , porém, antes do trânsito em julgado do Acórdão 2391/2020-TCU-Primeira Câmara. Por essa razão, não há como persistir contra ela a aplicação da multa do artigo 57 da Lei 8.443/1992. Enquanto não há trânsito em julgado, a multa tem caráter sancionatório, condição que lhe dá natureza personalíssima, por força do artigo 5º, inciso XLV, da Constituição Federal, não havendo, por essa razão, como ser transmitida ao espólio ou aos herdeiros, após realização da eventual partilha. 
4.	Com efeito, o artigo 3º, § 2º, da Resolução-TCU 178/2005, prevê a possibilidade de revisão, de ofício, do acórdão em que houver sido aplicada multa a gestor que tenha falecido antes do trânsito em julgado da deliberação.
5.	Em relação ao débito, no entanto, persiste a necessidade de seu recolhimento. A imputação de débito tem natureza indenizatória, ou seja, não constitui penalidade. A obrigação de promover a reparação pelo dano causado ao erário pode ser transmitida com a herança. Em outras palavras, caberá aos sucessores do de cujus a obrigação de restituir o Erário. Nesse sentido, após a manifestação do Tribunal no que concerne à insubsistência da multa aplica à Sr. Maria Barroso da Costa, faz-se necessário diligenciar o Poder Judiciário do Amazonas com o intuito de localizar processo de inventário judicial em nome da responsável falecida, seguindo-se à informação obtida a notificação do Acórdão 2391/2020-TCU-Primeira Câmara ao inventariante ou aos sucessores, conforme tenha ou não havido a partilha, tudo em conformidade com os arts. 6º, I, e 7º, I, da Resolução TCU 170/2004.
6.	Assim sendo, em relação à multa aplicada à aplica à Sr. Maria Barroso da Costa (XXX.737.382-XX) , faz-se necessário encaminhar os autos ao Gabinete do Relator, Excelentíssimo Senhor Ministro-Substituto, Weder de Oliveira, via Ministério Público junto ao TCU, para que seja procedida à revisão de ofício do Acórdão 2391/2020-TCU-Primeira Câmara.
7. 	Em face do exposto, submetemos os presentes autos à consideração superior com o objetivo de encaminhá-los ao Gabinete do Relator, Excelentíssimo Senhor Ministro-Substituto, Weder de Oliveira, via Ministério Público junto ao TCU, com as seguintes propostas:
a) rever, de ofício, o Acórdão 2391/2020-TCU-Primeira Câmara, com fundamento no artigo 3º, § 2º, da Resolução-TCU 178/2005, com redação dada pela Resolução-TCU 235/2010, para tornar insubsistente a multa aplicada à Maria Barroso da Costa (XXX.737.382-XX) , em razão de seu falecimento antes do trânsito em julgado da decisão condenatória; e
b) retornar os autos à Secretaria de Gestão de Processos - Seproc para que seja realizada diligencia ao Poder Judiciário do Amazonas no intuito de localizar processo de inventário judicial em nome da Sra. Maria Barroso da Costa (XXX.737.382-XX) , seguindo-se à informação obtida a notificação do Acórdão 2391/2020-TCU-Primeira Câmara ao inventariante ou aos sucessores, conforme tenha ou não havido a partilha, tudo em conformidade com os arts. 6º, I, e 7º, I, da Resolução TCU 170/2004."
O representante do MP/TCU (peça 48) , procurador Marinus Eduardo De Vries Marsico, concordou com a proposta da unidade instrutiva.
	É o relatório.

não há.

Procurador Marinus Eduardo De Vries Marsico.

TOMADA DE CONTAS ESPECIAL. PNATE 2010. FNDE. REVISÃO DE OFÍCIO. FALECIMENTO DO RESPONSÁVEL ANTES DO JULGAMENTO DE MÉRITO DAS CONTAS. EXCLUSÃO DA MULTA E MANUTENÇÃO DO DÉBITO. COMUNICAÇÕES.

TOMADA DE CONTAS ESPECIAL (TCE)

Secretaria de Controle Externo de Tomada de Contas Especial (Secex-TCE).

Trata-se de tomada de contas especial instaurada pelo Fundo Nacional de Desenvolvimento da Educação (FNDE) em desfavor da Sra. Maria Barroso da Costa, em razão da omissão no dever de prestar contas quanto aos recursos repassados ao município de Pauini/AM à conta do Programa Nacional de Apoio ao Transporte Escolar-PNATE/2010, além da impugnação parcial das despesas realizadas com os recursos repassados à conta do Programa Nacional de Apoio ao Transporte Escolar-PNATE/2009, do Programa Dinheiro Direto na Escola-PDDE/2014, e do Programa Nacional de Alimentação Escolar-PNAE/2014.
Por meio do Acórdão 2391/2020-TCU-Primeira Câmara, de 10/3/2020, o Tribunal julgou irregulares as contas da responsável e condenou-a em débito, aplicando-lhe a multa prevista no art. 57 da Lei 8.443/1992.
Em 26/3/2019, a Sra. Maria Barroso da Costa veio a falecer, antes, portanto, da condenação, mas após a citação válida, que ocorreu em 14/8/2018[footnoteRef:2]. [2:  Peça 18.] 
Diante disso, a Secretaria de Controle Externo de Tomada de Contas Especial (Secex-TCE) propõe[footnoteRef:3] a revisão de ofício do acórdão condenatório, com fundamento no art. 3º, §2º, da Resolução TCU 178/2005, a fim de excluir a aplicação da multa, dado seu caráter sancionatório, condição que lhe dá natureza personalíssima, por força do artigo 5º, XLV, da Constituição Federal, não havendo, por essa razão, como ser transmitida ao espólio ou aos herdeiros, após realização da eventual partilha. [3:  Peças 45 e 46.] 
Propõe, também, que os autos retornem à Secretaria de Gestão de Processos (Seproc) para que seja realizada diligência ao Poder Judiciário do Amazonas no intuito de localizar processo de inventário judicial em nome da responsável, seguindo-se à informação obtida a notificação do Acórdão 2391/2020-TCU-Primeira Câmara ao inventariante ou aos sucessores, conforme tenha ou não havido a partilha, tudo em conformidade com os arts. 6º, I, e 7º, I, da Resolução TCU 170/2004.
O representante do MP/TCU, procurador Marinus Eduardo De Vries Marsico, anuiu à proposta apresentada pela Secex-TCE[footnoteRef:4]. [4:  Peça 48.] 
Concordo com a análise empreendida pela Secex-TCE, corroborada pelo representante do MP/TCU, a qual adoto como fundamento para minhas razões de decidir, e acolho a proposta alvitrada na peça 45.
Diante do exposto, manifesto-me pela aprovação do acórdão que ora submeto à apreciação deste Colegiado. 
TCU, Sala das Sessões Ministro Luciano Brandão Alves de Souza, em TagDataSessao.
Weder de Oliveira 
Relator